【裁判字號】    91,上訴,2025
【裁判日期】    920613
【裁判案由】    山坡地保育利用條例
【裁判全文】
臺灣高等法院刑事判決                          九十一年度上訴字第二０二五號
    上  訴  人
    即  被  告    丙○○
    選任辯護人    湯應欽律師
右上訴人因山坡地保育利用條例案件，不服臺灣基隆地方法院九十年度易字第二號，
中華民國九十一年四月二十三日第一審判決（起訴案號：臺灣基隆地方法院檢察署八
十九年度偵字第四八九一號），提起上訴，本院判決如左：
    主  文
原判決撤銷。
丙○○在公有山坡地內，擅自設置工作物，處有期徒刑陸月，如易科罰金以參佰元折
算壹日。附圖壹所示編號九八甲、九六戊土地上之鐵皮屋、編號Ａ、Ｂ、Ｃ之屋後圍
牆、編號九六乙土地上之養鴨場、附圖貳所示編號九六己土地上之鐵架鴨寮等工作物
均沒收。
    事  實
一、丙○○明知坐落臺北縣萬里鄉○○里○○段苦苓坪小段九六、九八地號土地，為
    中華民國所有，由財政部國有財產局（下稱國有財產局）管理之公有地，地目為
    旱，使用地類別為林業用地，屬森林法所規範之森林，且上開土地業依山坡地保
    育利用條例，經行政院核定及臺灣省政府於民國六十九年二月六日府農山字第一
    二○一六六號公告為法定之山坡地，不得擅自墾殖或設置工作物，竟意圖為自己
    不法之利益，未經國有財產局同意，且未經主管機關許可，於民國八十一年間，
    擅自在該土地設置附圖一所示編號九八甲、九六戊土地上二層樓之鐵皮屋一棟（
    門牌號碼為臺北縣萬里鄉溪底村富士坪二一之五號，面積為○點○七八五公頃，
    起訴書誤載為臺北縣萬里鄉○○村○○○○路』二一之五號）、附圖一所示編號
    Ａ、Ｂ、Ｃ之屋後擋土牆（長三十九公尺、寬○點二公尺，面積七點八平方公尺
    ，起訴書漏載屋後擋土牆）、附圖一所示編號九六乙土地上之養鴨場（面積○點
    ○二五一公頃）、附圖二所示編號九六己土地上之鐵架鴨寮（面積○點○○六三
    公頃），另附圖一所示編號九六丁土地開墾為屋前道路（柏油為臺北縣萬里鄉公
    所舖設，面積○點○一一三公頃）、附圖一所示編號九六丙土地開墾為屋傍空地
    （面積○點○一五四公頃）、附圖一所示編號九六甲土地開墾為鴨場傍空地（面
    積○點○二二六公頃）（起訴書誤載為鳩工搭建鐵皮屋、棚架、鴨寮，占用面積
    八十坪），迨八十九年十月間為國有財產局臺灣北區辦事處基隆分處發現，而查
    悉上情。
二、案經臺北縣警察局金山分局報請臺灣基隆地方法院檢察署檢察官偵查起訴。
    理  由
一、訊據上訴人即被告丙○○固承認於右揭時、地興建鐵皮屋、擋土牆及鐵架鴨寮之
    事實，惟辯稱：伊自五十二年間即在前揭土地種菜，六十二年雖將戶口遷出去，
    但仍繼續使用，至八十一年才又再搭建鐵皮屋、擋土牆及鐵架鴨寮等，時效早已
    完成，且有承租該土地，但找不到承租的文件，又本件同一犯罪事實，前經案外
    人李宏賢以渠詐稱系爭土地係渠向政府機關承租，可將土地使用權讓與李宏賢為
    由，因而取得訂金新臺幣三十萬元，嗣經向國有財產局查詢，經函覆該土地並無
    出租、出借之情形，始知受騙，李宏賢即以上述犯罪事實提出詐欺告訴，經臺灣
    高等法院於八十九年十一月二日以八十九年度上易字第二五一六號判處有期徒刑
    六月，緩刑三年確定，伊竊佔土地與詐欺有牽連關係，屬裁判上一罪，應諭知免
    訴云云。
二、經查：
    １、被告於上開土地興建鐵皮屋、擋土牆及鐵架鴨寮等事實，迭據被告於警訊、
        偵訊、原審及本院審理時供承不諱，並經原審於九十年三月二十一日前往現
        場履勘屬實，有勘驗筆錄一份、照片十一張在卷足憑，復經原審囑託臺北縣
        汐止地政事務所派員測量及製作土地複丈成果圖二紙（即附圖一、二）附卷
        可證（詳原審卷第二六頁至三六頁）。又臺北縣萬里鄉○○里○○段苦苓坪
        小段九六、九八地號土地，係中華民國所有，由國有財產局管理之公有土地
        ，使用地類別為林業用地，屬森林法所規範之森林，且係依山坡地保育利用
        條例經行政院六十八年十一月二十一日臺六十八經字第一一七○一號函核定
        ，臺灣省政府六十九年二月六日六九府農山字第一二○一六六號公告為法定
        之山坡地，此有土地登記謄本、臺北縣政府九十年十二月二十六日九十北府
        農山字第四四二六○九號函及臺北縣萬里鄉公所九十年十二月二十六日九○
        北縣萬農字第一○六一三號函在卷可憑（詳警訊卷第八頁、第九頁、原審卷
        第一一三、一一四頁），顯見被告所興建之鐵皮屋等物，確係設置在公有山
        坡地無誤。
    ２、被告未經取得國有土地管理機關之同意，即於八十一年間擅自在該土地上設
        置工作物，有國有財產局臺灣北區辦事處基隆分處九十年二月二十一日台財
        產北基二第○九○○○○一二四八號函覆稱：「經查前述二筆土地本分處並
        無出租與鄒君」（詳原審卷第十六頁）、台北縣萬里鄉公所九十年十二月十
        日九Ｏ北縣萬農字第一Ｏ五九八號函「該土地非本所所有，故無該項資料，
        係中華民國所有請洽國有財產局辦理」（詳原審卷第一Ｏ七頁）、臺北縣政
        府九十年十二月十九日九十北府農林字第四三六二九二號函覆稱：「經查上
        述土地（指系爭國有土地）本府並無代管，亦無放租資料記載」（詳原審卷
        第一二三頁）、臺北縣政府九十一年一月二十二日北府農林字第○九一○○
        一九九七二號函覆稱：「經查首揭土地（指系爭國有土地），自五十二年起
        迄今，經本府財政單位表示：『經查本局帳冊，並無本案二筆土地之出租資
        料』；農業單位亦無放租造林之租賃資料」（詳原審卷第一二七頁）、行政
        院農業委員會林務局九十一年一月十五日九一林政字第Ｚ○○○○○○○○
        ○號函稱「本案上揭二筆土地管理機關為財政部國有財產局，是本局並無相
        關出租資料」（詳原審卷第一三五頁），再國有財產局台灣北區辦事處基隆
        分處更函稱「苦苓坪九六、九八地號國有土地，並無出租予丙○○、鄒永得
        或他人之資料」（詳本院卷國有財產局九十二年五月二十七日函），另台北
        縣政府農業局於本院亦函稱「苦苓坪小段九六、九八地號土地，並無出租予
        丙○○、鄒永得或其他人之放租資料（詳本院卷台北縣政府農業局九十二年
        五月二十八日函），顯見本案二筆土地根本無出租予被告或被告家屬或任何
        人，從而被告空言辯稱：以前曾經承租本案二筆土地一詞，委不可信。
    ３、再被告雖提出台北縣萬里鄉國有原野地與區名保安林解除地地籍實地調查表
        一紙為證（詳偵查卷第十六頁）用以證明其有辦理土地函租事宜一節，經台
        北縣政府於九十一年一月二十二日以北府農林字第Ｚ○○○○○○○○○號
        函稱「該調查表，係本府為瞭解該地現沿使用情形之記查記載」（詳原審卷
        第一二七頁）、臺北縣汐止地政事務所九十一年一月十四日北縣汐地用字第
        ○九一○○○○三二一號函覆稱：「查上開地號（指系爭國有土地）調查表
        ，係依現使用人丙○○指界認章辦理地籍調查，非該筆地號之承租文件，又
        本所並無該等地號之租賃契約」等語可參（詳原審卷第一二八頁），再參酌
        被告於警訊時供稱：知道該地（九六地號及九八地號）是財政部國有財產局
        的林業用地，沒有向財政部國有財產局承租該地等語（詳警訊卷第一頁背面
        ），從而被告事後改稱：有承租上開土地，係有權使用乙節，自非真實。
    ４、參以被告於偵訊時供稱：其從五十二年搭蓋豬寮、雞舍，五十五年間其向政
        府租九六地號土地，其於六十二年搬離該處，也沒有再繳租金，所以租地被
        收回，其六十二年到八十一年間到三重、樹林各處去賺錢，其妻小也跟著其
        到這些地方，原先的豬寮、雞舍都空下來不用，廢棄了，迨八十一年間又回
        來上揭土地時，原有之豬舍、雞寮均已不堪使用，其八十一年才又搭蓋鐵皮
        屋等節，又被告於六十二年二月十六日自臺北縣萬里鄉溪底村富士坪二六號
        遷往臺北縣樹林鎮，於八十一年八月二十日自臺北縣三重市遷往臺北縣萬里
        鄉溪底村富士坪二六號，於八十四年五月二十四日自臺北縣三重市遷往臺北
        縣萬里鄉溪底村富士坪二六號，於八十八年二月十二日自臺北縣萬里鄉溪底
        村富士坪二六號住址變更為臺北縣萬里鄉溪底村富士坪二一之五號，有臺北
        縣萬里鄉戶政事務所九十年十二月七日北縣萬戶字第二三八一號函及現戶、
        除戶戶謄本資料共三紙在卷可考（詳原審卷第一Ｏ九頁至第一一三頁），再
        參酌溪底第五鄰長乙○○所出具證明書其載「為證明丙○○君於民國八十一
        年八月間動土設鐵皮鋼柱屋一棟佔地約二百坪左右，並於八十二年五月間完
        工全家進住」，此有證明書一紙附卷可證（詳偵查卷第二三頁），顯見被告
        確實於八十一年才再搭建鐵皮屋等物甚明，且證人陳玊成於原審結證稱：被
        告大約二、三十年前有搬到三重，其忘記被告何時搬回來，但被告回來後馬
        上蓋現在那間鐵皮屋等語（詳原審卷第四七頁）；證人賴長芳於原審結證稱
        ：被告搬去三重後何時回來，其忘記幾年了，但是和被告搭建這間鐵皮屋的
        時間一樣等語（詳原審卷第四八頁）；證人甲○○於原審結證稱：被告於六
        十幾年時有搬到三重市，被告搬回來後蓋那間鐵皮屋，但是被告是幾年搭建
        的其不知道，被告有時回來種種蕃薯等，蕃薯種了一、二年後休耕改種竹子
        ，休耕的時間約有二年，被告那二年中都在三重做生意沒有回來，後來才回
        來種竹子，最後就搬回來搭建鐵皮屋等語（詳原審卷五十頁），顯見被告於
        六十二年間係基於拋棄占有之意思而離開該處，原先的豬寮、雞舍都空下來
        不用，廢棄了，甚至有二年都沒有回去，故被告於八十一年間在上揭國有土
        地上，重新搭建鐵皮屋、擋土牆及鴨寮等，係新的竊佔犯行甚明，被告辯稱
        追訴權時效業已完成云云，委無足採，雖證人乙○○及甲○○於本院結證稱
        ：被告有離開三、五年，有來來、去去，假日都有回來，原來房屋是用茅草
        蓋的，被告這次回來後才僱工將以前他父親種甘藷的地整平作坡崁等語（詳
        本院卷第三八頁），惟證人甲○○於原審已證述：被告曾休耕二年都沒回來
        ，卻於本院改稱：均有來來去去，其證述顯與原審證述不同，顯為事後迴護
        之詞，另證人乙○○雖亦證述被告來來去去，惟被告於八十一年間是重新搭
        建鐵皮屋及養鴨寮，按養雞鴨豈可能不每日餵食，僅假日餵食即可，從而縱
        使被告有種植農作物，惟仍與被告搭建鐵皮屋、鴨寮無關，是尚難認被告竊
        佔行為自五十五年起迄今已時效完成。
    ５、再按一事不再理之原則，係指同一案件曾經有實體上之確定判決，其犯罪之
        起訴權業已消滅，不得再為訴訟之客體者而言。故此項原則，必須同一訴訟
        物體，即被告及犯罪事實均屬同一時，始能適用，假使被告或犯罪事實有一
        不符，即非前案之判決效力所能拘束，自無一事再理之可言（最高法院二十
        四年上字第一五二號判例參照）。經查被告於偵訊時供稱：「我八十一年又
        回來搭鐵皮屋準備養老」（偵查卷第六頁背面），於原審審理時復供稱：「
        到八十一年（筆錄誤載為八十二年）我看屋子不能用，才再搭建鐵皮屋」（
        詳原審卷第九頁），顯見被告搭蓋鐵皮屋之目的係供自住，與其前案被訴之
        詐欺犯行並無何手段目的之牽連關係，且本件被告搭蓋鐵皮屋之時間為八十
        一年間，與該詐欺之犯罪時間八十七、八十八年間相距六、七年，是被告於
        八十一年搭建鐵皮屋時，當無法預見八十七、八十八年間將有李宏賢在覓地
        欲開設家禽水族養殖場一事，是被告顯係另行起意甚明，從而被告辯稱有裁
        判上一罪關係，顯無足採。
    ６、綜上所述，被告所辯顯係卸責之詞，不堪採信，事證明確，被告犯行至堪認定，
        應依法論科。
三、查山坡地保育利用條例所稱之「山坡地」，早在六十九年二月六日，即由臺灣省
    政府公告「臺灣省山坡地範圍地段明細表」（臺灣省部分），至水土保持法所指
    「山坡地」與上開山坡地保育利用條例之「山坡地」，公告時間雖有不同，然查
    水土保持法所指山坡地範圍，係將以往依山坡地保育利用條例第三條規定報經行
    政院核定公告之山坡地範圍資料，再依水土保持法第三條第三款規定，報請行政
    院核定公告。在未完成公告程序前發生之山坡地範圍內違規行為，應依山坡地保
    育利用條例規定處理始為適法，臺灣省部分係報請行政院於八十五年一月十三日
    核定，並經臺灣省政府於同年三月六日公告在案，則行為人違法開發山坡地之犯
    罪時間，自應在上開公告時間之後，始有水土保持法之適用，否則應僅有山坡地
    保育利用條例適用之問題。經查本案被告供承自八十一年間即開始設置工作物，
    揆諸上開說明，本案應無適用水土保持法之餘地，附此敘明。
四、核被告所為，係犯山坡地保育利用條例第三十四條第一項在公有山坡地內擅自叟
    置工作物罪，查被告犯罪後，原山坡地保育利用條例第三十四條第一項：「在公
    有或他人山坡地內，擅自墾殖或設置工作物者，處六月以上五年以下有期徒刑，
    得併科三萬元以下罰金」之規定，業於八十七年一月七日修正公布為第三十四條
    第一項：「違反第十條規定者，處六月以上五年以下有期徒刑，得併科新台幣六
    十萬元以下罰金」，是被告犯罪後法律已有變更，比較新舊法之刑度，以修正前
    之舊法有利於被告，是被告所為，係犯八十七年一月七日修正前之山坡地保育利
    用條例第三十四條第一項之罪，雖被告同時構成八十七年五月二十七日修正前森
    林法第五十一條第一項之於他人森林內擅自墾殖或設置工作物罪（被告行為後森
    林法第五十一條第一項之法定刑於八十七年五月二十七日修正，以修正前之舊法
    較有利於被告，應係犯八十七年五月二十七日修正前森林法第五十一條第一項之
    罪）與刑法第三百二十條第二項之竊佔罪，惟其間有法規競合之關係，山坡地保
    育利用條例第三十四條第一項之罪係森林法第五十一條第一項之罪、刑法第三百
    二十條第二項之竊佔罪之特別法，應逕依八十七年一月七日修正前之山坡地保育
    利用條例第三十四條第一項之罪處罰，公訴人認被告係犯刑法第三百二十條第二
    項之竊佔罪，尚有未洽，起訴法條應予變更。
五、原審論罪科刑固非無見，惟被告設置之工作物，應依修正前山坡地保育條例第三
    十四條第三項規定沒收，與刑法第三十八條第一項第二款規定無關，原審卻於據
    上論斷欄引用刑法第三十八條第一項第二款，顯有未洽，雖被告以竊佔行為早已
    時效完成及同一事實已經判決確定為由提起上訴，委無理由，然原判決既有可議
    之處，自應由本院將原判決撤銷，爰審酌被告所占用之面積非小、然僅係養殖家
    畜就自然景觀破壞非鉅等一切情狀，量處如主文所示之刑，再被告行為後，刑法
    第四十一條業於九十年一月十日修正公布，舊法規定犯最重本刑三年以下有期徒
    刑以下之刑之罪，而受六個月以下有期徒刑或拘役之宣告，因身體、教育、職業
    、家庭之關係或其他正當事由，執行顯有困難者，得易科罰金，修正後之刑法第
    四十一條第一項前段規定，凡犯最重本刑五年以下有期徒刑以下刑之罪，而受六
    個月以下有期徒刑或拘役之宣告，均得易科罰金，比較新舊法之規定，以修正後
    之新法有利於行為人，自應依刑法第二條第一項前段規定，適用裁判時之新法，
    併予宣告易科罰金之折算標準，以示懲儆。
六、被告所有附圖一所示編號九八甲、九六戊土地上之鐵皮屋、附圖一所示編號Ａ、
    Ｂ、Ｃ之屋後擋土牆、附圖一所示編號九六乙土地上之養鴨場、附圖二所示編號
    九六己土地上之鐵架鴨寮等工作物，均為被告所有犯山坡地保育利用條例第三十
    四條第一項供犯罪所用之工作物，均應依修正前山坡地保育條例第三十四條條第
    三項之規定宣告沒收。另附圖一所示編號九六丁土地開墾為屋前道路，被告供稱
    柏油為臺北縣萬里鄉公所舖設，非被告所置設，又附圖一所示編號九六丙土地開
    墾為屋傍空地、附圖一所示編號九六甲土地開墾為鴨場傍空地，並未設置工作物
    或墾殖物，均不予宣告沒收，在此說明。
據上論斷，應依刑事訴訟法第三百六十九條第一項前段、第三百六十四條、第二百九
十九條第一項前段、第三百條，八十七年一月七日修正前山坡地保育利用條例第三十
四條第一項、第三項，刑法第十一條前段、第二條第一項前段、後段、修正後第四十
一條第一項前段，罰金罰鍰提高標準條例第一條前段、第二條判決如主文。
本案經檢察官賴俊雄到庭執行職務。
中      華      民      國     九十二     年      六      月    十三    日
                              臺灣高等法院刑事第十八庭
                                  審判長法  官  吳      敦
                                        法  官  吳  明  峰
                                        法  官  劉  慧  芬
右正本證明與原本無異。
如不服本判決，應於收受送達後十日內向本院提出上訴書狀，其未敘述上訴之理由者
並得於提起上訴後十日內向本院補提理由書（均須按他造當事人之人數附繕本）。
                                        書記官  鎖  瑞  嶺
中      華      民      國    九十二    年      六      月     十三     日
附錄：本案論罪科刑法條全文
修正前山坡地保育條例第三十四條第一項
在公有或他人山坡地內，擅子墾殖或設置工作物者，處六月以上五年以下有期徒刑，
得併科三萬元以下罰金。


司法院資訊處製作；財團法人民間司法改革基金會備份。
